【裁判字號】    99,基簡,408
【裁判日期】    991103
【裁判案由】    確認本票債權不存在
【裁判全文】
臺灣基隆地方法院民事基隆簡易庭判決
原      告  甲○○
被      告  乙○○○○○○○
訴訟代理人  戊○○
            丙○○
上列當事人間請求確認本票債權不存在事件，本院於民國99年10
月20日言詞辯論終結，判決如下：
    主  文
原告之訴駁回。
訴訟費用新台幣貳仟佰貳拾元由原告負擔。
    事實及理由
壹、程序方面
一、按確認法律關係之訴，非原告有即受確認判決之法律上利益
    者，不得提起之，民事訴訟法第247 條第1 項前段定有明文
    。原告提起確認之訴，須其主張之法律關係存否在當事人間
    不明確，致原告之權利或其他法律上之地位有不安之危險，
    能以確認判決予以除去之必要，其在法律上始有受判決之利
    益（最高法院86年台上字第3050號判例意旨參照）。本件被
    告持原告名義所簽發如附表所示之本票（下稱系爭本票），
    聲請本院裁定准予強制執行等情，有99年度司票字第147 號
    、第148 號民事裁定影本附卷可稽，被告得隨時以上開裁定
    為執行名義，聲請對於原告財產為強制執行，原告有即受強
    制執行之危險，此等危險得依確認判決加以除去，是原告提
    起本件確認之訴，自有確認之法律上利益，合先敘明。
二、原告經合法通知，未於最後言詞辯論期日到場，核無民事訴
    訟法第386 條所列各款情形，依同法第436 條第2 項、第
    385 條第1 項前段之規定，准被告之聲請，由其一造辯論而
    為判決。
貳、實體方面：
一、原告起訴主張：伊於民國96年12月至97年5 月間，透過被告
    之業務員丁○○向被告借款新台幣（下同）22萬元，並簽發
    系爭本票作為擔保。於借款期間內，原告之還息皆透過丁○
    ○。97年8 月中旬，訴外人丁○○表示被告要求原告返還欠
    款22萬元，原告不疑有他，乃將22萬元交給丁○○，惟丁○
    ○僅交還伊當初質押之汽車行照及證件，並稱當初借款時由
    原告所簽發之系爭本票已撕毀，事後亦僅交付由丁○○為發
    票人，票面金額22萬元，發票日為97年8 月29日之本票及收
    據乙紙給伊，伊以為已向被告為清償。未料，被告竟否認原
    告清償之事實，持系爭本票聲請本票裁定，並經臺灣基隆地
    方法院以99年度司票字第147 號、第148 號裁定在案，為此
    提起本件訴訟，請求確認原告與被告間之系爭本票債權不存
    在等語。
二、被告則以：原告向被告共借款22萬元，並簽發系爭本票及交
    付車號M8M-935 號之機車行照、車號DR-6661 號之自小客車
    行照作為擔保。訴外人丁○○乃係被告之外務員，負責調取
    客戶資料、財產清單、謄本等工作，但未經手放款或收款等
    業務，而原告於借款到期後，未返還借款，且經提示系爭本
    票後，亦未獲兌現，被告乃持原告所簽發之系爭本票聲請本
    票裁定，並經臺灣基隆地方法院以99年度司票字第147 號、
    第148 號裁定在案。對於原告所提丁○○所簽發票面金額為
    22 萬 元之本票及借據，被告均否認其真正，且觀之丁○○
    所簽發之本票及借據，亦清楚載明「因個人使用暫作他用」
    ，故而，倘原告交付22萬元予丁○○為真，其清償亦與被告
    無涉。且衡以常情，一般人於償還借款時，均會取回債權憑
    證（如本票），惟原告陳稱其已向被告清償借款，卻未取回
    系爭本票及行照，顯違常理，復於被告向原告催討時，原告
    亦於97年9 月4 日與被告達成分期清償共識，並簽發面額各
    為5,000 元，到期日分別為97年9 月22日、97年10月22日、
    97 年11 月22日、97年12月22日、98年1 月22日、98年2 月
    22日、98年3 月22日、98年4 月22日、98年5 月22日、98年
    6 月22日、98年7 月22日、98年8 月22日、98年9 月22日之
    本票共13紙作為擔保，足證原告並未向被告清償等語資為抗
    辯，並聲明：原告之訴駁回。
三、得心證之理由：
( 一)原 告主張其於96年12月至97年5 月間曾向被告借款22萬元
    ，並簽發系爭本票，系爭本票經被告持向臺灣基隆地方法院
    聲請本票裁定，並經以99年度司票字第147 號、第148 號為
    准予強制執行之民事裁定等情，業據原告提出99年度司票字
    第147 號、第148 號裁定影本為證，且為被告所不爭執，堪
    認此部分主張為真實；原告復提出訴外人丁○○所簽發之本
    票及收據，主張其已清償欠款22萬元，惟遭被告所否認，是
    本案爭點厥為原告是否已向被告為清償？
( 二)按 當事人主張有利於己之事實者，就其事實有舉證之責任
    ，民事訴訟法第277 條前段定有明文。又票據為無因證券，
    僅就票據作成前之債務關係，無庸證明其原因而已，至該票
    據本身是否真實，即是否為發票人所作成，仍應由執票人負
    舉證之責，最高法院59年台上字第1659號判例意旨足供參照
    。經查：原告固提出發票人為丁○○，發票日為97年8 月29
    日之面額22萬元本票及收據，主張其向被告所借之22萬元已
    交付與丁○○，惟被告既否認原告所提上開本票及收據之真
    正，自應由原告就該本票及收據之真正負舉證之責。而原告
    固聲請本院傳訊證人丁○○到庭作證，以證明上開本票及收
    據之真正，惟經本院屢次傳訊，證人丁○○均未到庭，復原
    告亦未能舉證證明上開本票及收據之真正，是訴外人丁○○
    所出具之本票及收據是否為真，仍屬有疑，尚難遽認原告曾
    交付22萬元予丁○○。且衡諸常理，一般人於償還借款時，
    本於避免遭二次求償之風險，當會要求取回借款時所交付之
    借款憑證或質押物，而本件原告於向被告借款時，曾簽發系
    爭本票及交付車號分別為M8M-935 號、DR-6661 號之機車、
    自小客車行照作為擔保，惟原告於清償時，卻未取回系爭本
    票及機車行照，系爭本票及車號M8M-935 之機車行照現仍由
    原告保管中有，此經被告於99年8 月17日審理時當庭提出機
    車行照經本院核閱無誤，是原告所陳清償債務情節亦與常理
    有違；再者，被告於97年9 月4 日向原告催討債務時，被告
    亦與原告達成分期清償共識，除簽訂協議書外，並簽發面額
    各為5,000 元，到期日分別為97年9 月22日、97年10月22日
    、97 年11 月22日、97年12月22日、98年1 月22日、98年2
    月22日、98年3 月22日、98年4 月22日、98年5 月22日、98
    年6 月22日、98年7 月22日、98年8 月22日、98年9 月22日
    之本票共13紙作為擔保，此經被告提出協議書、13紙本票等
    件影本為證，並為原告所不爭執，而訴外人丁○○所簽發本
    票之發票日為97年8 月29日，而被告係於97年9 月4 日向原
    告催討債務，倘原告已向被告清償，何以仍同意清償債務，
    並與被告達成分期協議，此亦與常情有悖，故而，被告辯稱
    原告並未向其清償等語，應屬有據。
四、綜上所述，原告主張其已清償債務，而請求確認原告與被告
    之本票債權不存在，為無理由，應予駁回。
五、本件事證已臻明確，兩造其餘攻擊防禦方法及所提出之證據
    資料，經審酌後認與本件判決結果不生影響，爰不另一一論
    述，併予敘明。
六、據上論結，本件原告之訴為無理由，依民事訴訟法第436 條
    第2 項、第78條，判決如主文。
中    華    民    國    99    年    11    月    3     日
                  基隆簡易庭法  官  周霙蘭
以上正本係照原本作成。
對於本件判決如有不服，應於收受送達後20日內向本院提出上訴
書狀，上訴於本院合議庭，並按他造當事人之人數附具繕本。
中    華    民    國    99    年    11    月    3     日
                            書記官  王毓嫻
【附表】
┌──┬────┬───────┬─────┬───────────┐
│編號│ 發票人 │  發票日      │ 票面金額 │    備註              │
│    │        │              │（新台幣）│                      │
├──┼────┼───────┼─────┼───────────┤
│ 1  │甲○○  │97年5月13日   │150,000元 │臺灣基隆地方法院99年度│
│    │        │              │          │司票字147號民事裁定   │
├──┼────┼───────┼─────┼───────────┤
│ 2  │甲○○  │96年12月31日  │ 70,000元 │臺灣基隆地方法院99年度│
│    │        │              │          │司票字148號民事裁定   │
└──┴────┴───────┴─────┴───────────┘

司法院資訊處製作；財團法人民間司法改革基金會備份。
